【裁判字號】    96,上訴,4364
【裁判日期】    970103
【裁判案由】    偽造文書等
【裁判全文】
臺灣高等法院刑事判決                96年度上訴字第4364號
上  訴  人
即  被  告  乙○○
            甲○○
上  一  人
選任辯護人  薛松雨律師
            王玫珺律師
            林佳薇律師
上列上訴人因偽造文書等案件，不服臺灣臺北地方法院95年度訴
字第407 號，中華民國96年8 月23日第一審判決（起訴案號：臺
灣臺北地方法院檢察署94年度偵字第4911號），提起上訴，本院
判決如下：
    主  文
原判決關於乙○○、甲○○部分撤銷。
乙○○共同連續行使偽造私文書，處有期徒刑壹年捌月。如附表
所示偽造之印章、印文均沒收。
甲○○共同連續行使偽造私文書，處有期徒刑壹年，減為有期徒
刑陸月，如易科罰金，以銀元參佰元即新台幣玖佰元折算壹日。
如附表所示偽造之印章、印文均沒收。
    事  實
一、乙○○原係安源資訊股份有限公司（下稱安源公司）資深業
    務人員，甲○○則係攸軒企業有限公司（下稱攸軒公司）實
    際負責人。乙○○因自己另外經營事業，資金發生缺口而財
    務週轉困難，而於民國九十年十二月間透過友人謝澤明之介
    紹，認識從事二手電腦產品買賣之攸軒公司甲○○而提及此
    事，詎其二人為圖得不法所有，竟均基於為自己不法所有之
    意圖及行使偽造文書以詐欺取財之共同概括犯意聯絡，由甲
    ○○提議利用安源公司與天剛資訊股份有限公司（下稱天剛
    公司）原來就有業務往來之機會，佯以安源公司名義訂貨，
    再以六折至七折之價格轉售予甲○○，由甲○○負責銷售從
    中獲利，乙○○並以此方式填補資金缺口，二人議定後乃共
    同為以下犯行：
（一）由乙○○佯以安源公司之名義偽造訂貨單，而向天剛公司
      為下列之訂貨行為：(一)九十年十二月二十八日訂購總價新
      臺幣（下同）四百九十六萬六千三百五十一元之貨物、(二)
      九十一年一月四日訂購總價九十二萬九千七百七十五元之
      貨物、(三)九十一年一月十一日訂購總價四萬七千七百零二
      元之貨物、(四)九十一年一月二十三日訂購總價二百八十萬
      三千六百三十一元之貨物、(五)九十一年二月六日訂購總價
      二百八十八萬四千三百五十元之貨物，均足以生損害於天
      剛公司與安源公司。乙○○並向天剛公司之業務人員廖千
      瑱佯稱「安源公司因接受多家銀行行庫及公家機關之訂購
      ，必須採購大批電腦硬體設備」且「因客戶要求裝機甚急
      ，如送至安源公司倉庫後再分送至客戶處，恐怕會對客戶
      履約遲延，請直接分送至各指定地點」等語，要求天剛公
      司立即調貨，並將貨物直接送往甲○○指定之收貨地點，
      使天剛公司誤信安源公司確有訂購貨物而陷於錯誤並交付
      貨物至指定之地點，甲○○再負責處理收受貨物及銷售變
      現。
（二）其間乙○○又經謝澤明之介紹認識普森科技股份有限公司
      （下稱普森公司）員工亦係齊舜企業有限公司（下稱齊舜
      公司）負責人廖平凡之女婿蔡達港，告知其所任職之安源
      公司為天剛公司之通路商，得代為向天剛公司申請擔任通
      路商獲得配額，蔡達港為拓展公司業務，乃將普森公司與
      齊舜公司之公司執照、營利事業登記證及負責人身分證影
      本交付乙○○，詎乙○○取得上開文件後，即於不詳之時
      間，委由不知情之真實姓名、年籍不詳人士偽刻普森公司
      與齊舜公司之公司章各一枚，復於九十一年二月四日佯以
      普森公司名義向天剛公司訂購總價七十五萬二千零九十九
      元之貨物、又以齊舜公司名義向天剛公司訂購總價四十九
      萬四千四百九十四元之貨物，並於天剛公司所製作之報價
      單上蓋用偽造之普森公司與齊舜公司印章，於當日回傳予
      天剛公司表示同意訂購貨物，足以生損害於天剛公司、普
      森公司及齊舜公司。而天剛公司因安源公司為既有長久合
      作之客戶，且信賴乙○○為熟識之人，不疑有他因而陷於
      錯誤，遂允諾乙○○下單訂購貨品並送前開所訂購之全部
      貨物送達乙○○指定地點，甲○○再負責處理收受貨物及
      銷售變現。嗣因天剛公司出貨後均未收到貨款，經向安源
      公司、普森公司、齊舜公司催討後，該三家公司均表示並
      未訂貨，天剛公司始知受騙。
二、案經被害人天剛公司訴由臺灣臺北地方法院檢察署檢察官偵
    查起訴。
    理  由
甲、程序方面：
一、證人即共同被告乙○○於原審以證人身分所為證述之證據能
    力：
    按「刑事審判上之共同被告，係為訴訟經濟等原因，由檢察
    官或自訴人合併或追加起訴，或由法院合併審判所形成，其
    間各別被告及犯罪事實仍獨立存在。故共同被告對於其他共
    同被告之案件而言，為被告以外之第三人，本質上屬於證人
    ，為確保被告對證人之詰問權，證人於審判中，應依法定程
    序，到場具結陳述，並接受被告之詰問，其陳述始得作為認
    定被告犯罪事實之判斷依據，此觀司法院釋字第五百八十二
    、五百九十二號解釋意旨甚明。」最高法院九十五年度台上
    字第二七二四號判決採同一見解。本件證人即共同被告乙○
    ○，業經原審於審理程序中，經分離審判，並以證人身分傳
    喚到庭，依法具結後，並予被告甲○○對質詰問之機會，既
    已賦予被告甲○○反對詰問權，證人即共同被告乙○○於原
    審以證人身分之證述，本有證據能力而得作為本院判決之基
    礎，先予敘明。
二、證人林礽忠偵查中證詞之證據能力：
    按被告以外之人於偵查中向檢察官所為之陳述，除顯有不可
    信之情況者外，得為證據，刑事訴訟法第一百五十九條之一
    第二項定有明文。查證人林礽忠於偵查中檢察官訊問時就被
    告之本案待證事實，業經具結而證述，該證詞且無何顯有不
    可信之情況，而被告乙○○、甲○○及甲○○之選任辯護人
    對於該項證據之證據能力亦無意見，並同意作為證據，自有
    證據能力。
乙、實體方面：
一、認定犯罪事實所憑之證據及理由：
    訊據被告乙○○對於上開犯罪事實坦承不諱，而被告甲○○
    固坦承指定收受貨物之人，惟矢口否認有何共同詐欺取財及
    行使偽造私文書之犯行，辯稱：其與被告乙○○之間為正常
    之交易，不知道被告乙○○取得貨物之過程，亦不知悉被告
    乙○○在安源公司是否有資金缺口之情形，因此不可能有詐
    欺取財與行使偽造私文書之犯意聯絡，且收貨之人雖係其指
    定，惟係因當時收貨不方便才會請人代收，並無非法情事云
    云。經查：
（一）上揭事實，業據被告乙○○坦承不諱，並有被告乙○○之
      名片一紙、安源公司訂貨單五紙、生洋物流股份有限公司
      送貨單十二紙、聯強國際股份有限公司送貨單十二紙、群
      環科技股份有限公司交貨單二紙、展普國際股份有限公司
      送貨單二紙、天剛公司報價單二紙、天剛公司訂單變更成
      本分析單二紙、台灣亞銳士股份有限公司送貨單六紙、新
      竹貨運客戶簽收單一紙、天剛公司客戶簽收單一紙、普森
      公司與齊舜公司之經濟部公司執照、臺北市政府營利事業
      登記證各一紙、天剛公司客戶基本資料二份在卷可稽（見
      偵查卷第二十六頁至第九十頁），堪予認定。
（二）至被告甲○○雖辯稱對於被告乙○○如何訂貨不清楚，只
      是單純向被告乙○○購買貨物，未與被告乙○○有犯意聯
      絡及行為分擔乙節。經查：
  (1)、被告乙○○於原審經分離審判，經以證人身分傳喚而由檢
      察官行主詰問時，證稱：「（你於偵訊時說是甲○○教你
      這麼做的，甲○○是教你如何作？）第一批我是拿到較便
      宜的價格，我沒有管道，我有個朋友是做當舖，所以我拿
      到我朋友那裡去，他可以直接先拿錢給我，我不知道那個
      當舖與甲○○是如何認識的，不過我與被告沈是這麼認識
      的，被告沈告訴我可以從各家進，從我們公司的額度進，
      然後由他銷售，我將貨物賣給他，然後拿到錢再去付之前
      的四百多萬元的缺口」、「（要將貨品分送到那麼多人的
      手裡是你決定還是其他人決定？）我那時向天剛下單，說
      要給銀行，但是銀行不可能只有一家，要分成很多間，所
      以甲○○找人來收」、「（所以你的意思是你只有把貨物
      賣給甲○○，至於他把貨物賣給誰，找誰來收貨，你都不
      知道？）是的」等語；而經辯護人行反詰問時，亦證稱：
      「（你剛才回答檢察官是沈教你以較低的價錢進貨後然後
      賣給被告沈？）這是事實，他完全知道內情」等語；再由
      原審訊問時，亦證述：「（被告沈他教你以安源公司名義
      向天剛公司訂貨的時候，他就知道你是要以這樣的方式來
      填補被人倒帳四百多萬的用意？）他知道內情」、「（他
      知道這個內情，而提供你這個方法，而你就採納了？）因
      為當初沒有其他的辦法了」、「（被告沈在提議的時候已
      經有告訴你他要向你以較低價格買進再賣出賺取差價？）
      要不然他買這些貨要幹嘛」、「（所以被告沈知道你與天
      剛訂貨是虛偽的，只是要補足資金缺口，不是安源公司真
      的有要訂貨而是你因為自己的原因而要訂貨？）應該是，
      因為他從頭到尾都知道內情」、「（至於被告沈找何人收
      貨或是如何賣出你都不清楚？）是的」、「（與天剛訂貨
      低買高賣的方式是被告沈教你的？）是的」、「（他為何
      會教你？）第一批我是拿到比較好的價格，不是高買低賣
      的情形，我是標案，是真的拿到較好的價錢，那批我先放
      在當舖，後來認識被告沈後，我就把第一批賣給沈」、「
      （第一批賣給沈之後，他就建議你用低買高賣方式？）我
      不知道是否該用建議，我只是告訴他發生被倒債的事情，
      他有無實際建議我，我不記得，但是他都知道內情」等語
      （見原審卷二第一七四頁至第一七九頁反面）。
  (2)、被告乙○○上開證詞可知，被告甲○○知悉被告乙○○在
      安源公司發生資金缺口之事實，並提出虛偽訂購貨物再轉
      賣獲利之建議，藉以圖得不法之利益，則其與被告乙○○
      對於本案犯行自有犯意之聯絡。況且被告乙○○與被告甲
      ○○並無嫌隙，實無設詞誣陷之理。再以被告甲○○自陳
      確有為被告乙○○指定收受貨物之人而收受本案之貨物，
      而證人林礽忠於偵查中亦結證稱係應被告甲○○之要求而
      代收貨物，此有偵訊筆錄一份在卷可參（見偵查卷第二四
      六至二四八頁），此核與證人即共同被告乙○○所證：被
      告甲○○負責詐得貨物之銷售之情相符，堪以認被告甲○
      ○對於本案犯行不僅有犯意之聯絡，更有行為之分擔。其
      辯稱與被告乙○○之間無犯意聯絡及無行為分擔云云，顯
      係卸責之詞，不足採信。
（三）本案事證明確，被告乙○○及甲○○之犯行均堪以認定，
      應依法論科。
二、論罪之理由：
（一）修法比較：
      按行為後法律有變更者，適用行為時之法律。但行為後之
      法律有利於行為人者，適用最有利於行為人之法律，刑法
      第二條第一項定有明文（刑法第二條係規範行為後法律變
      更所生新舊法律比較適用之準據法，是刑法第二條本身雖
      經修正，但該條文既屬適用法律之準據法，本身尚無比較
      新舊法之問題，應逕適用裁判時之刑法第二條規定以決定
      適用之刑罰法律）。又比較時應就罪刑有關之共犯、未遂
      犯、想像競合犯、牽連犯、連續犯、結合犯，以及累犯加
      重、自首減輕暨其他法定加減（如身分加減）與加減例等
      一切規定，綜其全部罪刑之結果而為比較（最高法院九十
      五年第八次刑事庭會議決議參照）。
  (1)、刑法第二十八條原規定「二人以上共同實施犯罪之行為者
      ，皆為正犯」，經修正為「二人以上共同實行犯罪之行為
      者，皆為正犯」，亦即新法共同正犯之範圍已有限縮，排
      除陰謀犯、預備犯之共同正犯，經比較新舊法，修正前刑
      法第二十八條規定非有利於被告（最高法院九十六年度台
      上字第九三四號判決意旨參照）。
  (2)、關於罰金刑部分，修正前刑法第三十三條第五款規定：「
      罰金：一元（銀元）以上。」，而依罰金罰鍰提高標準條
      例規定，就七十二年二月二十六日前修正之刑法部分條文
      罰金數額提高十倍，其後修正者則不提高倍數。而刑法第
      三十三條第五款自七十二年六月二十六日迄九十四年二月
      二日修正公布（九十五年七月一日施行），期間並未修正
      ，再依現行法規所定貨幣單位折算新臺幣條例規定，以銀
      元一元折算新臺幣三元，則修正前最低罰金數額即為新台
      幣三十元。修正後刑法第三十三條第五款規定：「罰金：
      新臺幣一千元以上，以百元計算之。」修正後最低罰金刑
      即為一千元，自應以修正前之規定有利被告。
  (3)、易科罰金之折算標準：被告行為時之刑法第四十一條第一
      項前段規定：「犯最重本刑為五年以下有期徒刑以下之刑
      之罪，而受六個月以下有期徒刑或拘役之宣告，因身體、
      教育、職業、家庭之關係或其他正當事由，執行顯有困難
      者，得以一元以上三元以下折算一日，易科罰金。」被告
      行為時之易科罰金折算標準，依修正前罰金罰鍰提高標準
      條例第二條前段（現已刪除）規定，係就其原定數額提高
      為一百倍折算一日，則本件被告行為時之易科罰金折算標
      準，應以銀元一百元至三百元折算一日，經折算為新臺幣
      後，應以新臺幣三百元至九百元折算為一日。惟九十五年
      七月一日施行之刑法第四十一條第一項前段規定：「犯最
      重本刑為五年以下有期徒刑以下之刑之罪，而受六個月以
      下有期徒刑或拘役之宣告者，得以新臺幣一千元、二千元
      或三千元折算一日，易科罰金。」，經比較修正前後易科
      罰金折算標準，以舊法較有利被告。
  (4)、刑法第五十五條後段關於牽連犯規定，修正後刑法第五十
      五條後段業已刪除，如依修正前刑法第五十五條後段，行
      為人犯一罪而方法或結果之行為犯他罪名者，從一重處斷
      。被告乙○○、甲○○所犯行使偽造私文書罪、行使業務
      上登載不實文書罪與詐欺取財罪之間，有方法、結果之牽
      連關係，可從一重之行使偽造私文書罪論處，無須依新刑
      法規定分論併罰之。經新舊法比較結果，自以適用修正前
      之刑法第五十五條後段較有利於被告，而應適用修正前該
      條規定。
  (5)、刑法第五十六條關於連續犯規定，修正後刑法第五十六條
      業已刪除，如依修正前刑法第五十六條，行為人連續數行
      為而犯同一之罪名者，以一罪論，但得加重其刑至二分之
      一。被告乙○○、甲○○所為刑法第二百十六條、第二百
      十條之行使偽造私文書罪及同法第三百三十九條第一項之
      詐欺取財罪，均時間緊接、方法相同，分別觸犯構成要件
      相同之罪，經新舊法比較結果，自以適用修正前之刑法第
      五十六條較有利於被告，而應適用修正前該條規定。
  (6)、經綜合前述各項罪刑法律變更，整體為「從舊從輕」之比
      較結果，應一體適用被告行為時即舊刑法之規定，較有利
      於被告。
（二）論罪：
  (1)、被告乙○○、甲○○未經安源公司、普森公司及齊舜公司
      之同意，由被告乙○○出面，擅以安源公司、普森公司及
      齊舜公司之名義，向天剛公司訂購貨物，並委由不知情之
      人偽刻普森公司與齊舜公司之印章後復加以使用而偽造印
      文，均足以生損害於安源公司、普森公司、齊舜公司及天
      剛公司。核被告乙○○及甲○○所為，均係犯刑法第二百
      十六條、第二百十條之行使偽造私文書罪及同法第三百三
      十九條第一項之詐欺取財罪（又被告乙○○雖係安源公司
      之資深業務人員，然其未經安源公司之同意，擅以安源公
      司名義偽造訂貨單向天剛公司訂貨部分，核其所為之訂貨
      單，並非係基於執行業務所為而登載業務文書，而係冒名
      偽造，檢察官於起訴書論以刑法第二百十條之偽造私文書
      ，核屬正確，原審論以同法第第二百十五條業務上登載不
      實文書罪，則有違誤，併予敘明之）。
  (2)、被告二人偽造印章與偽造印文之行為，均為偽造私文書之
      階段行為；而其偽造文書之低度行為，則為高度之行使偽
      造文書行為所吸收，均不另論罪。
  (3)、被告乙○○利用不知情之人偽造普森公司與齊舜公司之印
      章，為間接正犯。被告乙○○與甲○○，就本案犯行有犯
      意聯絡及行為分擔，均為共同正犯。
  (4)、其等所為上開犯行，均時間緊接、方法相同，分別觸犯構
      成要件相同之罪，顯係基於概括犯意反覆為之，均為連續
      犯，應依修正前刑法第五十六條規定分別論以一罪，並加
      重其刑。
  (5)、其等所犯行使偽造私文書罪與詐欺取財罪之間，有方法、
      結果之牽連關係，應依修正前刑法第五十五條規定論以較
      重之行使偽造私文書罪處斷。
三、撤銷原判決及改判之理由：
    原審對被告乙○○、甲○○論罪科刑，固非無見，然被告乙
    ○○雖係安源公司之資深業務人員，其未經安源公司之同意
    ，擅以安源公司名義偽造訂貨單向天剛公司訂貨部分，核其
    所為之訂貨單，非係基於執行業務所為而登載業務文書上，
    而係冒名偽造，被告乙○○、甲○○共同偽造進而行使所為
    ，原審論以刑法第二百十六條、第二百十五條行使業務上登
    載不實文書罪，顯有違誤。被告乙○○上訴坦承犯行，惟認
    原審量刑過重；被告甲○○上訴否認犯行，核均無理由，惟
    原判決既有可議之處，自屬無可維持，應由本院將原判決關
    於被告乙○○、甲○○部分撤銷改判。
四、科刑之理由：
（一）爰審酌被告二人詐欺取財之金額高達一千二百八十七萬八
      千四百零二元，嚴重影響商業金融秩序、犯罪所生危害重
      大、被告乙○○因業務虧損資金周轉之需，竟出此下策出
      面進行虛偽之訂貨，惟業已坦承犯行並已行賠償天剛公司
      三百八十六萬六千三百十八元，此有告訴人天剛公司所提
      供之清償明細一覽表可資佐參（見偵查卷第一九三頁），
      而被告甲○○貪圖私利，竟提議虛偽訂貨，且提供收貨名
      單並從中獲取差價利益，然於本院審理期間業與天剛公司
      達成和解並賠償十萬元（此有協議書影本一紙附於本院卷
      第六五頁可稽），及其二人之生活狀況與智識程度等一切
      情狀，分別量處如主文第二、三項所示之刑。
（二）查被告乙○○及甲○○於本案之犯罪時間為九十年十二月
      二十八日至九十一年二月四日，係於九十六年四月二十四
      日之前，惟被告乙○○因犯連續行使偽造私文書罪，經本
      院判處有期徒刑一年八月，依中華民國九十六年罪犯減刑
      條例第三條第一項第十五款、法院辦理九十六年減刑案件
      應行注意事項第十點及臺灣高等法院九十六年七月九日刑
      事庭庭長會議決議第二點所示之意旨，因其所犯非據以處
      罰之刑法第三百三十九條第一項詐欺取財罪為不得減刑之
      罪，而據以處罰之連續行使偽造私文書罪雖非不得減刑之
      罪，然因經法院宣告逾一年六月之有期徒刑，依法即不得
      予以減刑。至於被告甲○○經本院宣告有期徒刑一年，依
      前開說明，仍得依同條例第二條第一項第三款規定減其刑
      至二分之一，故減為有期徒刑六月，並依修正前刑法第四
      十一條第一項前段規定，諭知易科罰金之折算標準。
（三）附表所示之偽造之普森公司與齊舜公司印章各一枚、天剛
      公司報價單上偽造之普森公司與齊舜公司印文各一枚，不
      問屬於被告與否，均應依刑法第二百十九條規定宣告沒收
      。至於偽造之安源公司訂購單五紙，業已提出而為天剛公
      司所有，並非被告所有之物，依法自不得宣告沒收。
據上論斷，應依刑事訴訟法第三百六十九條第一項前段、第三百
六十四條、第二百九十九條第一項前段，刑法第二條第一項前段
、（修正前）第二十八條、（修正前）刑法第五十六條，刑法第
二百十六條、第二百十條、第二百十九條、第三百三十九條第一
項，（修正前）刑法第五十五條、（修正前）第四十一條第一項
前段，中華民國九十六年罪犯減刑條例第二條第一項第三款、第
七條、第九條，刑法施行法第一條之一，（修正前）罰金罰鍰提
高標準條例第二條，現行法規所定貨幣單位折算新臺幣條例第二
條，判決如主文。
本案經檢察官劉文水到庭執行職務
中    華    民    國    97    年    1     月    3     日
            刑事第十二庭  審判長法  官  蔡永昌
                                法  官  施俊堯
                                法  官  王梅英
以上正本證明與原本無異。
如不服本判決，應於收受送達後十日內向本院提出上訴書狀，其
未敘述上訴之理由者並得於提起上訴後十日內向本院補提理由書
（均須按他造當事人之人數附繕本）。
                                書記官  顧哲瑜
中    華    民    國    97    年    1     月    3     日
附錄：本案論罪科刑法條全文
中華民國刑法第二百十六條
行使第二百十條至第二百十五條之文書者，依偽造、變造文書或
登載不實事項或使登載不實事項之規定處斷。
中華民國刑法第二百十條
偽造、變造私文書，足以生損害於公眾或他人者，處五年以下有
期徒刑。
中華民國刑法第三百三十九條第一項
意圖為自己或第三人不法之所有，以詐術使人將本人或第三人之
物交付者，處五年以下有期徒刑、拘役或科或併科新臺幣三萬元
以下罰金。
附表：
┌──┬───────────────────────────┐
│編號│應  沒  收  物  品                                    │
├──┼───────────────────────────┤
│ 1  │偽造之「普森科技股份有限公司」印章1枚                 │
├──┼───────────────────────────┤
│ 2  │偽造之「齊舜企業有限公司」印章1枚                     │
├──┼───────────────────────────┤
│ 3  │天剛公司報價單上偽造之「普森科技股份有限公司」印文1枚 │
├──┼───────────────────────────┤
│ 4  │天剛公司報價單上偽造之「齊舜企業有限公司」印文1枚     │
└──┴───────────────────────────┘


司法院資訊處製作；財團法人民間司法改革基金會備份。
